臺灣高等法院民事判決
109年度上字第289號
上  訴  人  姜清玉  
訴訟代理人  石佩宜律師aaaa
被 上訴 人  財政部國有財產署

法定代理人  曾國基  
訴訟代理人  陳文彰    住○○市○○區○○街000號0樓      複 代
理 人  張晶瑩律師
上列當事人間請求確認所有權登記請求權存在等事件，上訴人對
於中華民國108年12月9日臺灣桃園地方法院108年度訴字第1616
號第一審判決提起上訴，本院於109年6月9日言詞辯論終結，判
決如下：
    主  文
上訴駁回。
第二審訴訟費用由上訴人負擔。
    事實及理由
一、上訴人主張：坐落桃園市○○區○○段00000地號毗鄰地（下稱
    系爭土地）為無地號且無人為所有權登記之土地，伊於民國
    78年間向他人購買毗鄰之同段129-1、129-2地號土地及其上
    門牌號碼桃園市○○區○○路000號建物，因伊當時無自耕農身
    分，不得登記為農地所有權人，遂以配偶即訴外人翁孔忠名
    義為登記所有權人，嗣翁孔忠於108年間以夫妻贈與為原因
    ，移轉上開129-1、129-2地號土地所有權予伊。惟伊於購買
    上開129-1、129-2地號土地時，因出賣之前手地主已將系爭
    土地整平，並向伊表示該部分可種樹，買賣登記以現況點交
    等語，故雙方未進行土地鑑界，即將上開129-1、129-2地號
    土地連同系爭土地點交予伊使用，是伊自78年間起即以所有
    之意思，和平、公然、繼續占有系爭土地，於其上種植鐵樹
    、樟樹、梅樹、白柚、芒果、柳丁、波羅蜜等植物耕作使用
    ，迄今已逾20年，應可請求登記為系爭土地如原判決附圖（
    下稱附圖）所示A部分（面積1,449平方公尺）土地（下稱系
    爭A部分土地）之所有權人等情，爰依民法第769條規定，求
    為判決：㈠確認上訴人就系爭A部分土地之所有權第一次登記
    請求權存在；㈡被上訴人應容忍上訴人向桃園市大溪地政事
    務所申請登記為系爭A部分土地之所有權人（原審為上訴人
    敗訴之判決，上訴人聲明不服，提起上訴）。上訴聲明：㈠
    原判決廢棄。㈡如上開請求。
二、被上訴人則以：上訴人並未舉證其自78年間起繼續占有系爭
    土地迄今。且上訴人曾於107年10月25日以其配偶翁孔忠名
    義，向伊申請未登記土地辦理國有申租登記，足徵上訴人主
    觀上並未以所有之意思占有系爭土地等語，資為抗辯。答辯
    聲明：上訴駁回。
三、上訴人主張被上訴人於107年間向桃園市大溪地政事務所申
    請系爭A部分土地所有權第一次登記，因上訴人於公告期間
    提出異議，經桃園市（大溪區、龍潭區、復興區）區域不動
    產糾紛調處委員會於108年4月30日進行調處，調處結果為上
    訴人於107年10月25日以承租之意思表示向被上訴人申租土
    地，因不符民法第769條、第770條以所有之意思而占有之規
    定要件，異議不成立，續行辦理所有權第一次登記，上訴人
    不服該調處結果而於接獲調處紀錄後15日內提起本件訴訟等
    情，有桃園市大溪地政事務所108年10月4日溪地登字第1080
    013482號函及調處記錄為憑（見原審卷81至87頁、159頁）
    ，並為被上訴人所不爭執，自堪信為真實。
四、得心證之理由：
  ㈠按以所有之意思，20年間和平、公然、繼續占有他人未登記
    之不動產者，得請求登記為所有人，民法第769條定有明文
    。而所有權為物權，主張因民法第769條時效完成而取得所
    有權者，必須以行使所有權之意思而占有他人未登記之土地
    為其成立要件之一，若依其所由發生事實之性質，無行使所
    有權之意思者，非有變為以行使所有權之意思而占有之情事
    ，其取得時效不能開始進行。另占有人在他人未登記土地上
    有建築物或其他植栽等工作物者，有以無權占有之意思為之
    ，有以所有之意思為之，有以租賃或借貸之意思為之，非必
    皆以行使所有權之意思而占有，故如主張以行使所有權之意
    思而占有土地者，自應就其主張負舉證責任，尚難僅以占有
    人在他人未登記土地上有建築物或其他植栽等工作物之客觀
    事實，即認占有人係基於行使所有權之意思而占有，故主張
    依民法第769條規定而時效取得所有權，須占有人在主觀上
    有以行使所有權的意思，在客觀上有在他人未登記土地上予
    以使用逾20年以上。易言之，其無行使所有權意思時，不能
    時效取得所有權（最高法院64年台上字第2552號、98年度台
    上字第755號、100年度台再字第6號判決意旨參照）。本件
    上訴人既主張其係以行使所有權之意思，和平、公然、繼續
    占有系爭A部分土地逾20年以上，自應就此負舉證責任。
  ㈡上訴人主張其得依民法第769條規定登記為系爭A部分土地之
    所有權人，雖據提出其於107年12月28日向桃園市大溪地政
    事務所提出異議書檢附之林務局農林航空測量所拍攝系爭土
    地之空照圖6張，及訴外人李訓宗所出具之四鄰證明書（見
    原審卷103至109頁、第141頁）為證。惟查，前揭航空照片
    僅能呈現系爭土地及周遭土地使用之狀態，然無從證明使用
    土地之主體為何人；而訴外人李訓宗所出具之四鄰證明書雖
    係記載：「證明人李訓宗親自觀察姜清玉君確實於民國78年
    起，在大溪區月眉段137-3地號毗鄰土地植栽使用至今從不
    間斷」等語，姑不論未載明面積、或用以確認占有具體範圍
    之依據，其內容已非無疑，尤有進者，其內容僅及於使用事
    實，無從證明上訴人係以行使所有權之意思占有系爭A部分
    土地，不能僅以占有之客觀事實，即謂係有行使所有權之意
    思。
  ㈢再者，上訴人主張其於78年間向他人購買毗鄰之系爭129-1 
    、129-2地號土地及其上門牌號碼桃園市○○區○○路000 號建
    物，因上訴人當時無自耕農身份，遂以配偶即訴外人翁孔忠
    名義為登記所有權人，惟因出賣之前手地主已將系爭土地整
    平，並向上訴人表示該部分可用以種樹，買賣登記以現況點
    交等語，故雙方未進行土地鑑界，即將上開129-1、129-2地
    號土地連同系爭土地點交予上訴人使用，是上訴人自78年間
    起即以所有之意思，和平、公然、繼續占有系爭土地云云。
    然觀諸上訴人所提出之系爭129-1、129-2地號土地登記第一
    類謄本（見原審卷187、188、195、197頁），充其量僅能證
    明訴外人翁孔忠係於78年7月26日、以買賣為原因，登記為
    上開土地所有權人，及翁孔忠係於108年10月18日、以夫妻
    贈與為原因，將上開土地所有權移轉登記予上訴人之事實，
    尚不足認上開土地自始為上訴人借名登記予翁孔忠之事實；
    又上訴人配偶翁孔忠所取得上開129-1、129-2地號土地面積
    分別為959、359平方公尺，共計1,318平方公尺（見土地登
    記第一類謄本，原審卷187至189頁），相較上訴人於本件訴
    訟中主張之占有使用土地面積達1,449平方公尺（換算約為4
    38餘坪）（見暫編同地段137-4地號土地複丈成果圖，原審
    卷119頁），後者遠大於前者，縱上訴人或翁孔忠向前手地
    主購買系爭129-1、129-2地號土地時未曾申請土地鑑界，惟
    一般買賣契約之必要記載事項應為土地之地號及面積，於面
    積差距如此大之情況下，上訴人表示其誤以為系爭土地為其
    所購買之系爭129-1、129-2地號土地範圍內而以所有之意思
    予以使用迄今云云，亦難認可採。
　㈣次查上訴人之前手翁孔忠於107年10月25日向財政部國有財產
    署北區分署桃園辦事處提出之「未登記土地辦理國有登記申
    請書」記載「申請登記事由：申租」等語，並提出申辦登記
    土地現況實測圖、位置圖為憑（見原審卷59頁）。被上訴人
    乃於107年11月9日據以向桃園市大溪地政事務所辦理系爭土
    地所有權第一次登記案，有土地複丈申請書、該所108年1 
    月31日函、被上訴人108年2月10日函可稽（見原審卷83至84
    頁、145至149頁），足見上訴人之前手翁孔忠自始即非以所
    有之意思無權占有系爭土地，則翁孔忠之系爭土地所有權取
    得時效，不能開始進行，依民法第947條第2項規定：「合併
    前占有人之占有而為主張者，並應承繼其瑕疵。」，上訴人
    不得主張翁孔忠之占有具所有之意思。上訴人雖主張該申請
    書為翁孔忠名義提出申請，乃因翁孔忠生病眼睛不好，遂由
    其代筆填寫等語（見原審卷175頁），然衡諸常情，上訴人
    與翁孔忠為夫妻，關係至深，其既自認占有系爭A部分土地
    具所有之意思，則於翁孔忠請求其代筆填寫系爭申租申請書
    時，倘具所有之意思占有，理應阻止並告知翁孔忠其為系爭
    A部分土地之所有，惟上訴人仍應翁孔忠之請求而為其代筆
    填寫系爭申租申請書，益徵上訴人及翁孔忠並非以所有之意
    思而占有系爭A部分土地，上訴人主張應可請求登記為系爭A
    部分土地之所有權人，尚屬無據。
  ㈤上訴人復主張上開申租書上之位置圖係伊代理翁孔忠辦理申
    租時，被上訴人要求其標示，其無法分辨申租位置與系爭A 
    部分土地位置是否相同云云，查上訴人代理翁孔忠辦理申租
    系爭A部分土地，迄於原審履勘時所為指界稱：「（原告：
    ）就是要以國有財產署當初申請（暫編）137-4地號土地的
    面積及位置為我本次訴訟請求登記為所有權人之標的，我長
    期使用該範圍……。」等語，經桃園市大溪地政事務所測繪如
    系爭A部分土地均相同，有上開申租書之位置圖、勘驗測量
    筆錄及複丈成果圖可憑（見原審卷113至119頁），可知上訴
    人代翁孔忠申租及主張取得時效取得土地均係系爭A部分土
    地，上訴人此主張，殊屬無稽。上訴人聲請詢問證人翁孔忠
    欲證明上訴人自78年向前地主買土地時，系爭土地即在買賣
    範圍內及上訴人代筆填寫國有登記申請書時，上訴人仍以所
    有之意思占有該土地云云，惟上訴人及翁孔忠並非以所有之
    意思占有系爭A部分土地，業如前述，上訴人之聲請通知證
    人翁孔忠，本院認無必要，併此敘明。末按占有人依民法第
    769條規定，取得所有權時，其未經登記之原所有權即行消
    滅（最高法院23年上字第2428號判例參照），蓋取得時效係
    依占有之事實而取得權利，並非使原所有人負擔義務。故原
    所有人並不負擔「應同意占有人登記為所有人」之義務。因
    此，土地法第54條規定，占有人得依其一方之聲請，登記為
    土地所有人。若地政機關認為不應受理而駁回其聲請，「占
    有人得依土地法第56條規定訴請確認其權利，如經裁判確認
    ，始得依裁判再行聲請登記」（最高法院68年度第13次民事
    庭會議決議㈢意旨）。上訴人於本件主張其因時效取得系爭
    土地，依上說明，被上訴人無同意上訴人登記為所有人之義
    務，自無容忍上訴人向該管地政機關申請登記為系爭A部分
    土地之義務，上訴人此部分亦洵屬無據，併予說明。
五、綜上所述，本件上訴人未能證明其係以所有權之意思，和平
    、公然、繼續占有系爭A部分土地，其依民法第769條規定，
    請求確認其就系爭A部分土地之所有權第一次登記請求權存
    在，及被上訴人應容忍其向該管地政機關申請登記為系爭A
    部分土地之所有權人，均無理由，不應准許。原審為上訴人
    敗訴之判決，並無不合。上訴論旨指摘原判決不當，求予廢
    棄改判，為無理由，應駁回其上訴。
六、本件事證已臻明確，兩造其餘之攻擊或防禦方法及所用之證
    據，經本院斟酌後，認為均不足以影響本判決之結果，爰不
    逐一論列，附此敘明。
七、據上論結，本件上訴為無理由，依民事訴訟法第449條第1項
    、第78條，判決如主文。
中　　華　　民　　國　　109 　年　　6 　月　　30 　　日
                  民事第一庭    
                    審判長法  官  吳光釗
                          法  官  鄧晴馨
                          法  官  曾錦昌
正本係照原本作成。
如不服本判決，應於收受送達後20日內向本院提出上訴書狀，其
未表明上訴理由者，應於提出上訴後20日內向本院補提理由書狀
（均須按他造當事人之人數附繕本）上訴時應提出委任律師或具
有律師資格之人之委任狀；委任有律師資格者，另應附具律師資
格證書及釋明委任人與受任人有民事訴訟法第466 條之1第1項但
書或第2項（詳附註）所定關係之釋明文書影本。如委任律師提
起上訴者，應一併繳納上訴審裁判費。
中　　華　　民　　國　　109 　年　　6 　　月　　30　　日
　　　　　　　　　　　　　書記官  高婕馨
附註：
民事訴訟法第466條之1（第1項、第2項）：
對於第二審判決上訴，上訴人應委任律師為訴訟代理人。但上訴
人或其法定代理人具有律師資格者，不在此限。
上訴人之配偶、三親等內之血親、二親等內之姻親，或上訴人為
法人、中央或地方機關時，其所屬專任人員具有律師資格並經法
院認為適當者，亦得為第三審訴訟代理人。